臺灣高等法院民事判決　　　　　　　　 95年度上易字第611號
上　訴　人　乙○○
訴訟代理人　官朝永律師
被　上訴人　甲○○
上列當事人間請求損害賠償事件，上訴人對於中華民國95年5月2
3日臺灣桃園地方法院94年度訴字第1634號第一審判決提起上訴
，並為訴之追加，本院於96年1月23日言詞辯論終結，判決如下
：
    主  文
原判決關於駁回上訴人後開第二項之訴部分，並命上訴人負擔訴
訟費用之裁判，均廢棄。
被上訴人應給付上訴人新台幣壹萬肆仟肆佰元，及自民國九十四
年七月一日起至清償日止，按週年利率百分之五計算之利息。
其餘上訴駁回。
追加之訴駁回。
第一審關於命上訴人負擔訴訟費用部分及第二審訴訟費用，由被
上訴人負擔百分之五，餘由上訴人負擔。追加之訴訴訟費用，由
上訴人負擔。
    事實及理由
一、按第二審訴之變更或追加，非經他造同意，不得為之。但民
    事訴訟法第255條第1項第2款至第6款情形，不在此限；同法
    第446條第1項定有明文。本件上訴人上訴聲明原為：(一)原判
    決關於駁回後開第二項部分並訴訟費用廢棄。(二)被上訴人應
    再給付上訴人新台幣（下同）400,000元及自94年7月1日起
    至清償日止，按週年利率年息百分之五計算之利息（見上訴
    聲明狀，本院卷第10頁）。嗣上訴人於本院審理中減縮上訴
    聲明為：(一)原判決關於駁回後開第二項之訴部分並訴訟費用
    之裁判廢棄。(二)被上訴人應給付上訴人281,200元及自94年7
    月1日起至清償日止，按週年利率百分之五計算之利息。另
    追加被上訴人應給付上訴人看護費108,800元及自96年1月4
    日起至清償日止，按週年利率百分之五計算之利息（見本院
    卷第74頁、第91頁至第92頁），核係減縮上訴聲明，符合民
    事訴訟法第25 5條第1項第2款之情事，且就追加之看護費用
    部分，其與原訴之基礎事實同一，主要爭點共同，各請求利
    益之主張在社會生活上可認為同一或關連，而就原請求之訴
    訟及證據資料，於審理繼續進行在相當程度範圍內具有同一
    性，符合民事訴訟法第255條第1項第3款情事，依民事訴訟
    法第446條第1項規定，均應予准許，合先敘明。
二、上訴人主張：被上訴人於民國93年12月13日晚上騎乘車牌號
    碼PK6-997號重型機車，沿桃園縣大溪鎮○○路○段由大溪往
    龍潭方向行駛，嗣於同日晚間6時10分許行至同路段68號前
    時，本應注意汽車行駛時，夜間應使用燈光，且依當時天候
    已暗，惟路況良好、無障礙物，柏油路面、乾燥無缺陷等情
    狀，並無不能注意之情事，竟疏未注意及此，適有行人即上
    訴人自左前方對向車道，橫越劃有分向限制線之快車道，行
    至被上訴人行駛之車道時，被上訴人因之閃避不及致其機車
    車頭碰撞上訴人身體右側，使上訴人倒地受有右側脛骨及腓
    骨開放性骨折之傷害。上訴人因而支出醫療費用29,237元；
    購置輪椅、柺杖之其他增加生活上需要之費用6,000元；車
    資9,500元；看護費30,000元；不能工作之損失800,000元；
    承租之豬肉攤位租金40,000元；並受精神慰撫金200,000元
    之損害，爰依侵權行為之法律關係，請求被上訴人應給付上
    訴人1,200,000元，及自刑事附帶民事聲請狀繕本送達翌日
    起至清償日止，按週年利率百分之五計算之利息。原審認被
    上訴人應給付上訴人醫療費23,237元、車資15,500元、看護
    費用300,000元、薪資損失22,176元、精神慰撫金100,000元
    ，並認上訴人與有過失，經減少被上訴人60%賠償責任後，
    判決被上訴人應給付上訴人37,365元，及自94年7月1日起至
    清償日止，按週年利率百分之五計算之利息。並駁回上訴人
    其餘之訴。上訴人提起上訴，聲明：(一)原判決關於駁回後開
    第二項之訴部分並訴訟費用之裁判廢棄。(二)被上訴人應再給
    付上訴人281,200元及自94年7月1日起至清償日止，按週年
    利率百分之五計算之利息。並追加被上訴人應給付上訴人看
    護費用108,800元及自96年1月4日起至清償日止，按週年利
    率百分之五計算之利息。
三、被上訴人則以：上訴人受傷後不久即可行走，無須他人攙扶
    及看護，甚至可前往里長之豬肉攤幫忙販售豬肉，及幫忙當
    地民代候選人駕駛競選宣傳車，行動如常，則其請求看護費
    即無理由。況上訴人於原審從未主張有由其家人擔任看護，
    故其至本院審理時主張看護費198,000元並無理由。又上訴
    人雖提出里長證明書據以證明其收入，惟係上訴人告知里長
    其收入金額，里長應其要求所出具，故該證明書之真實性不
    足為據。而上訴人將其豬肉攤讓渡與證人丙○○，則丙○○
    僅能證明其經營豬肉攤之收入為何，無從據以推知上訴人豬
    肉攤之收入。又本件事故係因上訴人違規闖越道路所致，被
    上訴人亦因而受重傷，故真正之受害人為被上訴人，上訴人
    主張被上訴人應負擔60%之責任，並無所據。上訴人一面諉
    稱欲與被上訴人和解，卻對被上訴人提出刑事告訴，又對被
    上訴人要求高額賠償，甚至控告被上訴人誣告罪，上訴人之
    心理並未受打擊之虞，故其無由請求慰撫金200,000元等語
    ，資為抗辯。對上訴人之上訴，聲明：上訴駁回。
四、上訴人主張被上訴人於前揭時、地，因駕駛重型機車於夜間
    未開啟頭燈之疏失，過失撞及上訴人，上訴人因而受有前揭
    傷害，有本院調閱桃園地方法院檢察署94年度偵字第3009號
    卷（以下簡稱偵字卷）附國軍桃園總醫院附設民眾診療服務
    處（以下簡稱國軍醫院）診斷證明書可稽（見該卷第17頁）
    ，且為被上訴人所不爭執（見本院卷第47頁），堪信為真。
五、按汽車行駛時，夜間應使用燈光，道路交通安全規則第109
    條第1款前段著有明文。上訴人為汽車駕駛人，前開規則為
    其應注意，且依道路交通事故調查報告表(一)（見偵字卷第19
    頁）所示，肇事當時路況良好、無障礙物、柏油路面乾燥無
    缺陷等情形下，被上訴人並無不能注意之情事，竟疏未注意
    及此，致撞及上訴人，其有過失至明，且其過失與上訴人所
    受前揭傷害，復有相當因果關係。另上訴人主張被上訴人就
    本件車禍之發生另有超速行駛之過失等語，然肇事地點速限
    為時速50公里，有前揭道路交通事故調查報告表(一)在卷可憑
    ，且本件事故發生後現場僅留有重型機車刮地痕6.2公尺，
    並未有煞車痕，有道路交通故現場圖可考（見偵查卷第18頁
    ），是查無證據證明被上訴人於肇事當時行車速度超過時速
    50公里，而上訴人就此復未能舉證以明其實（見原審卷第39
    頁），故上訴人空言主張被上訴人另有超速之過失云云，不
    足為採。
六、次按，因故意或過失，不法侵害他人之權利者，負損害賠償
    責任。汽車、機車或其他非依軌道行駛之動力車輛，在使用
    中加損害於他人者，駕駛人應賠償因此所生之損害。不法侵
    害他人之身體或健康者，對於被害人因此喪失或減少勞動能
    力或增加生活上之需要時，應負損害賠償責任。不法侵害他
    人之身體者，被害人雖非財產上之損害，亦得請求賠償相當
    之金額，民法第184條第1項前段、第191條之2前段、第193
    條第1項、第195條第1項前段定有明文規定。則上訴人因被
    上訴人前揭之過失而受傷，自得依上開規定請求被上訴人負
    損害賠償責任。查本件上訴人原請求醫療費用、車資，經原
    審判決被上訴人應給付23,237元、15,500元，並減少60%賠
    償責任後各為9,294.8元、6,200元，兩造均未聲明不服，不
    在本院審理之範圍。另原審判決被上訴人應給付看護費用30
    ,000 元、不能工作損失22,176元、慰撫金100,000元，經減
    少60%後，各為12,000元、8,870元、40,000元，上訴人上訴
    另再請求被上訴人給付看護費用、不能工作損失及慰撫金部
    分，是否有理由，茲分述如后：
  (一)看護費用部分：
  1.親屬代為照顧被害人之起居，固係基於親情，但親屬看護所
    付出之勞力並非不能評價為金錢，雖因二者身分關係而免除
    被害人之支付義務，惟此種基於身分關係之恩惠，自不能加
    惠於加害人。故由親屬看護時雖無現實看護費之支付，仍應
    認被害人受有相當於看護費之損害，得向加害人請求賠償，
    始符公平原則。
  2.上訴人於原審主張其受傷後，因需人看護，支出看護費用30
    ,000 元等語，雖未能提出任何證據以實其說（見原審卷第3
    9頁），而為被上訴人所否認，但原審依職權向國軍醫院詢
    問上訴人是否須人看護等情，經該院以醫樸字第0950000336
    號函覆稱：依上訴人年紀，在移除外固定之前（約3個月）
    ，應有人幫忙扶持及處理日常生活瑣事，每日看護費約2,20
    0-2,400元（見原審卷第49頁）。惟依國軍醫院函復上訴人
    在移除外固定前之3個月，係幫忙上訴人扶持及處理日常生
    活瑣事，核非因上訴人不能自理生活而有必要僱請看護照護
    其生活之情形，故經本院再函詢國軍醫院結果，上訴人因右
    側脛骨粉碎性骨折，無法自理生活而有僱請看護之必要，期
    間自受傷起約一個月，有國軍醫院96年1月5日醫樸字第0960
    000075號函附住院病歷在卷可證（見本院卷第72之1頁至第
    72之26頁）。是上訴人受傷後既有僱請看護1個月必要，揆
    諸前開說明，縱上訴人未實際僱請看護，仍有由其親屬看護
    之必要，並評價為金錢據以請求被上訴人賠償。茲以國軍醫
    院函復所示看護最低收費標準每日2,200元計算，上訴人請
    求被上訴人賠償之看護費66,000元 (2,200X30 =66,000)，
    應予准許。
  (二)不能工作之損失：
  1.上訴人主張其經營瑞發豬肉店，依上訴人在萬烽實業份有限
    公司（以下簡稱萬烽公司）屠宰資料所示，上訴人於92年、
    93年共殺816頭豬，以每頭所獲利潤2,000元計算共1,632,00
    0元（2,000X816=1,632,000)，平均每月收入至少68,000 元
    （1,632,000/24=68,000)。而上訴人因本件車禍受傷後須休
    養半年不能工作，故上訴人因不能工作損失為408,000元（
    68,000X6=408,000元)。固舉證人丙○○，並據提出桃園縣
    大溪鎮瑞源里里長94年6月1日里長證明書（以下簡稱瑞源里
    長證明書）、94年12月24日瑞源里、三元里里長證明書、61
    年10月6日健發肉品供銷股份有限公司承銷人承銷肉品合約
    書、鄧淑引證明書、賣豬肉照片、讓渡書、財政部臺灣省北
    區國稅局大溪稽徵所函、屠宰毛豬證明書為證（見原審94
    年度交簡附字第11號卷（以下簡稱附民卷）第24頁、原審卷
    第41頁、42頁、本院卷第35頁至第36頁、第73頁、第77頁至
    第78頁），惟為被上訴人所否認。
  2.查，證人丙○○證稱：「我的豬肉攤從去年5月左右開始賣
    。我本來是家裡養豬，乙○○先生找我去屠宰，後來郭先生
    發生車禍，我就把他的豬肉攤頂過來做做看。我與我太太都
    已經退休，後來就學習賣豬肉，我花16,000元把郭先生豬肉
    攤的工具頂過來。一天花2百多元清潔費給譚太太，這200多
    元的清潔費包含租金、電費，這個豬肉攤位置是在涼亭下。
    16,000元只有向郭先生頂檯子及用具，這個豬肉攤位置沒有
    權利金，我每天付2百多元清潔金給譚太太。我每天都殺一
    隻豬，一隻豬若有賣完，每天賺2、3千元。我不知乙○○一
    天賣多少隻豬？一天賺多少錢？…我每天殺一隻豬，一隻豬
    若有賣完，每天有2、3千元的利潤。…我壹個月約賺7、8萬
    過年後有試賣，5月才接收」（見本院卷第58頁反面至第59
    頁）。是依證人丙○○陳證，僅得證明其受讓上訴人之豬肉
    攤，惟究上訴人每月營收為何，證人丙○○則無法證明。而
    依上訴人提出瑞源里長證明書（見附民卷第24頁）記載：上
    訴人於59年在本里及三元里從事賣豬肉生意35年屬實；瑞源
    里暨三元里里長證明書（見原審卷第41頁）記載：茲證明，
    上訴人在桃園縣大溪鎮○○○街13號，員樹林市場販售豬肉
    買賣，自59年至93年12月12日（車禍發生）止。平時每日販
    售1頭豬，假日及節慶2頭。每月公休4天，共計平均34頭，
    月收入約100,000元整為證。惟查，上訴人自陳上開94年12
    月24日之里長證明書是自己寫好，請里長蓋章，因上訴人將
    收入情形告訴里長，所以里長知道上訴人之收入如何，是上
    訴人跟里長算說1天殺2頭豬，扣掉假日，1個月殺34頭，上
    訴人只是請里長證明伊1個月殺豬數量達34頭，不是證明伊
    收入多少，里長20幾歲時就到伊豬肉攤拿豬肉，有時聊天會
    提到殺豬情形，所以里長看了內容認為正當，才會蓋章等語
    （見原審卷第82頁）。足認上開里長證明書之內容係里長聽
    聞上訴人之陳述而出具，核其性質實與上訴人自己之陳述無
    異，自不足以證明上訴人每月收入達100,000元。另核閱健
    發肉品供銷股份有限公司承銷人承銷肉品合約書之簽立日期
    為61年10月6日，合約期間6個月，是該合約早已因契約期間
    屆滿而失其效力，其不足以證明上訴人於本件事發前之工作
    收入。至上訴人提出屠宰毛豬證明書及其法定代理人鄧淑引
    出具證明書（見原審卷第73頁、本院卷第78頁），核其均係
    私文書，而上訴人復未能舉證證明其實，且鄧淑引出具之證
    明書之格式及內容，核與瑞源里暨三元里里長出具之證明書
    相符，且均係打字後令該等證明人簽名蓋章，其實質之證明
    力，俱與瑞源里暨三元里里長出具之證明書同啟疑竇。上訴
    人據以證明其每月收入至少68,000元云云，不足為採。又上
    訴人雖不能證明其每月收入為何，惟上訴人仍具有一般之工
    作能力，應認上訴人每月仍可取得依行政院勞工委員會公告
    之基本工資15,840元之收入。至上訴人因車禍受傷不能工作
    之期間，經原審函詢國軍醫院結果：依上訴人當時創傷及所
    做之處置，約半年須休養不能工作（指體能負荷較重或需開
    車、行走之工作，若為文書工作則不在此限），茲上訴人係
    34年1月25日出生（見原審卷第22頁所附之診斷證明書），
    則上訴人自本件車禍93年12月13日起算，至屆滿勞工強制退
    休年齡之60歲止，仍可工作1個月又12日。因此，上訴人因
    本件車禍受傷1個月又12日所生不能工作之損害，以每月薪
    資15,840計算，上訴人請求被上訴人賠償22,176元（15,840
    X（1+12/30）=22,176】部分，應予准許，逾此部分之請求
    ，即屬無據，不應准許。
  (三)慰撫金部分：
    查，上訴人因被上訴人過失不法侵害其身體行為，致受有右
    側脛骨及腓骨開放性骨折之傷害，並因此需於醫院施予清創
    暨開放性復位併內固定及外固定手術，且需於嗣後進行第2
    次手術以拔除內固定鋼釘，致上訴人不能工作，復需人看護
    ，已如前所述，且有上訴人提出之診斷證明書2紙在卷可參
    （見偵查卷第17頁、原審卷第22頁）。故上訴人精神上受有
    痛苦，不可言喻，上訴人自得請求被上訴人賠償非財產損害
    之慰撫金。查，上訴人為34年1月25日年出生，自陳以販賣
    豬肉為業，名下並無不動產，僅有汽車1輛；而被上訴人為
    56 年10月16日出生，於93年度之薪資收入為75,000元，名
    下有房屋及其基地之不動產，有兩造年籍資料、所得稅各類
    所得資料清單、財產歸屬資料清單在卷可參（見附民卷第1
    頁、原審卷第28頁至第32頁）。茲審酌兩造前揭之身分、地
    位及經濟狀況暨其他一切情狀，認原審判決被上訴人得請求
    被上訴人賠償慰撫金100,000元，堪稱合理適當。上訴人逾
    此範圍請求，顯屬過高，不應准許。
  (四)綜上，上訴人因本件車禍受傷得請求被上訴人賠償看護費用
    、不能工作損失及慰撫金總計為188,176元（66,000＋22,17
    6＋100,000＝188,176）。
七、再按，損害之發生與擴大，被害人與有過失者，法院得減輕
    賠償金額或免除之，民法第217條第1項定有明文。此項規定
    之目的在謀求加害人與被害人間之公平，倘受害人於事故之
    發生亦有過失時，由加害人負全部賠償責任，未免失諸過酷
    ，是以賦與法院得不待當事人之主張，減輕其賠償金額或免
    除之職權。換言之，基於過失相抵之責任減輕或免除，非僅
    為抗辯之一種，亦可使請求權全部或一部為之消滅，故裁判
    上得以職權斟酌之。查，行人在禁止穿越、劃有分向限制線
    、設有劃分島或護欄之路段或3車道以上之單行道，不得穿
    越道路，道路交通安全規則第134條第2款定有明文。本件車
    禍地點設有分向限制線，有前揭道路交通事故現場圖及現場
    照片3張附卷可稽（見偵查卷第18頁、第21頁、第25頁、第
    26頁），是依上開規定，上訴人本不得逕予穿越，詎依上訴
    人於第1次警訊中自陳：「我當時穿越道路，我閃過內側車
    道的車，過後到外側遭往龍潭方向直行機車撞擊」等情，被
    上訴人於警訊中陳稱：「我發現上訴人由我左方車陣中速度
    很快穿越出來，我見到時距離很近」（見偵查卷第12頁、第
    6頁）。足見上訴人在設有分向限制線之道路違規擅自穿越
    ，其閃過行駛於內側車道車輛，行至外側車道時，被上訴人
    見狀已煞閃不及而撞及，上訴人就本件車禍之發生，顯有過
    失至明。上訴人雖主張本件事發地點距行人穿越道已超過
    131公尺以上，依道路交通安全規則第134條第1款規定，得
    穿越道路云云。惟查，本件事發地設有分向限制線，應適用
    同法條第2款規定，已如前述，上訴人再執同法條第1款而為
    主張，顯有誤會，不足為採。茲審酌兩造前揭過失程度，上
    訴人在設有分向限制線之道路擅自穿越，被上訴人因未開頭
    燈，致未見及上訴人肇事，認應依前揭規定減少被上訴人60
    %賠償責任。上訴人主張應減少40%之賠償責任云云，殊難採
    信。本件原審判決看護費部分為30,000元、不能工作損失
    22,176元、慰撫金100,000元，經減少60%之賠償責任後各為
    12,000元 (30,000X(1-60%)=12,000)、8,870元（22,176X(1
    -60% )=8,870，元以下四捨五入）、40,000元（100,000X(1
    -40%) =40,000)，其中不能工作損失及慰撫金部分，均與本
    院認定相同，而關於看護費用部分，本院認被上訴人應賠償
    66,000元，經減少60%賠償責任後為26,400元 (66,000X(1-6
    0%)=26,400)，其既未逾上訴人於原審請求被上訴人賠償之
    30,000元範圍內，則上訴人上訴請求被上訴人再賠償14,400
    元（26,4000-12,000=14,400)，應予准許，上訴人上訴逾此
    範圍請求為無理由，不應准許。至上訴人追加之訴請求被上
    訴人再賠償10,800元之看護費用部分，亦無理由，不應准許
    。
八、末按，給付無確定期限者，債務人於債權人得請求給付時，
    經其催告而未為給付，自受催告時起，負遲延責任。其經債
    權人起訴，或依督促程序送達支付命令，或為其他相類之行
    為者，與催告有同一之效力；遲延之債務，以支付金錢為標
    的者，債權人得請求依法定利率計算之遲延利息，民法第22
    9條第2項、第233條第1項前段分別定有明文。從而，上訴人
    本於侵權行為之法律關係，請求被上訴人再給付14,400元，
    及自刑事附帶民事起訴狀繕本送達之翌日即94年7月1日起至
    清償日止，按週年利率百分之五計算之利息，為有理由，應
    予准許；其逾此範圍之請求，即無理由，應予駁回。原審就
    上開應准許部分，為上訴人敗訴之判決，尚有未洽，上訴意
    旨求予廢棄改判，為有理由，爰由本院予以廢棄改判如主文
    第二項所示。至於上訴人之請求不應准許部分，原判決為上
    訴人敗訴之判決，經核於法並無不合，上訴意旨求予廢棄改
    判，為無理由，應駁回其上訴。另上訴人追加之訴部分，亦
    無理由，應併予駁回。
九、本件事證已明，兩造其餘攻擊防禦方法及未經援用之證據，
    經本院審酌後，核與本件之結論，不生影響，爰不一一贅述
    ，附此敘明。
十、 據上論結，本件上訴為一部有理由，一部無理由，追加之
     訴為無理由，依民事訴訟法第450條、第449條第1項、第79
     條但書、第78條，判決如主文。
中    華    民    國    96    年    2     月    6     日
                    民事第十一庭
                        審判長法　官 　鄭雅萍
                              法　官   林恩山
                              法　官   蘇芹英
正本係照原本作成。
不得上訴。
中　　華　　民　　國　　96　　年　　2 　　月　　6 　　日
　　　　　　　　　　　　　　　書記官   林初枝
